最高法院刑事判決　　　　　　九十六年度台上字第二０六０號
上　訴　人　甲○○
　　　　　　乙○○
上列上訴人等因公益侵占案件，不服台灣高等法院台中分院中華
民國九十五年十二月六日第二審判決（九十五年度上訴字第二一
八五號，起訴案號：台灣台中地方法院檢察署八十九年度偵字第
三０六七號），提起上訴，本院判決如下：
    主  文
原判決關於甲○○、乙○○部分撤銷，發回台灣高等法院台中分
院。
    理  由
本件原判決認定：上訴人甲○○擔任社團法人「中華台灣原住民
文化藝術協會」（以下簡稱為原住民文藝協會）理事長。民國八
十七年間率隊前往巴西參加世界國際民俗藝術節，因經費短缺，
而向吳慶堂借貸支應。詎其為歸還上述債務，竟意圖為原住民文
藝協會不法之所有，於八十七年十一月十九日，在不詳地點，以
電話指示吳慶堂（經原審判處罪刑確定）轉知原住民文藝協會秘
書即上訴人乙○○製作不實活動計畫，向行政院原住民委員會（
下稱行政院原民會）佯稱該協會將在台中市某球場，舉辦原住民
慢速壘球邀請賽，以申請補助（實際上則不舉辦比賽）。吳慶堂
知悉甲○○詐欺取財之目的後，竟基於幫助之犯意，隨即於八十
七年十一月間下旬在某處通知乙○○依囑辦理。乙○○明知甲○
○之目的後，竟與甲○○基於共同犯意之聯絡，依吳慶堂所告知
之情節，製作不實之「八十七年度全國原住民青年杯慢速壘球邀
請賽計畫案」，再以該協會八十七年十一月二十日函附上述計畫
書，向行政院原民會提出補助申請，致該會承辦人員陷於錯誤，
而同意分擔部分活動經費新台幣（下同）五十萬元，並匯入原住
民文藝協會之帳戶內。其後甲○○再與乙○○基於意圖為自己不
法所有之共同犯意聯絡，變易持有為所有，將上述行政院原民會
所補助之公益款項五十萬元，由乙○○提領清償甲○○所積欠吳
慶堂之前開債務等情。因而維持第一審依牽連犯關係論處上訴人
等共同意圖為自己不法之所有，而侵占對於公益上所持有之物罪
刑之判決，駁回上訴人等在第二審之上訴。固非無見。
惟查：(一)原判決事實認定，上訴人等係為歸還甲○○向吳慶堂借
用款項，乃起意向行政院原民會詐取補助費等語。參諸第一審檢
察官起訴書「證據並所犯法條」欄第二十九頁以下，所引甲○○
與吳慶堂之通聯紀錄內容，亦敘及「叫阿拼（指乙○○）弄一個
企劃案，然後送到行政院原民會，弄差不多五十萬的經費」、「
（吳慶堂：那要什麼樣的活動呢？是要真正辦活動還是？）甲○
○：不必了啦！」等詞，自其對話內容觀之，上訴人等自始似亦
係出於詐欺之犯意。如若無誤，則上訴人等於詐得上開五十萬元
經費後，即推由乙○○將詐欺所得款項用以清償甲○○積欠吳慶
堂之債款，核屬犯詐欺罪後處分贓物之行為，自不能再論以侵占
罪。乃原判決竟認上訴人等係犯詐欺罪及公益侵占罪，並依牽連
犯關係從重論處以公益侵占罪刑，自有適用法則不當之違誤。(二)
卷查證人即行政院原民會承辦人楊錦浪、副處長林育芳、主任秘
書夏錦春，均證陳：本件八十七年度全國原住民青年杯慢速壘球
邀請賽計畫案，係由原住民文藝協會與行政院原民會所「合辦」
等語（見法務部調查局「證據一之一」卷第七十八頁、「證據一
之二」卷第八十二頁至第八十七頁）。若果上開證人所述俱屬非
虛，則上訴人甲○○為原住民文藝協會理事長、乙○○為該協會
秘書，渠等是否為受國家機關依法委託，從事與委託機關權限有
關之公共事務者？是否該當於刑法第十條修正前或修正後所定公
務員之身分要件？攸關本件上訴人等犯罪事實之認定及應如何論
處罪責之法律適用問題？自有調查必要性。原判決未詳予勾稽剖
析、調查釐清，遽行判斷，併有調查職責未盡及理由欠備之可議
。(三)刑事訴訟法第九十五條第一款規定：「訊問被告應先告知犯
罪嫌疑及所犯所有罪名，罪名經告知後，認為應變更者，應再告
知」，乃被告在刑事訴訟程序上應受告知之權利，為憲法第八條
第一項正當法律程序保障內容之一，旨在使被告能充分行使防禦
權，以維審判程序之公平。法院就新增或變更之罪名，均應於其
認為有新增或變更之時，隨時、但至遲於審判期日前踐行告知之
程序，使被告知悉而充分行使其防禦權，始能避免突襲性裁判，
而確保其權益。第一審檢察官起訴書就上訴人等本件犯行，所載
起訴罪名為刑法第三百三十九條第一項之詐欺取財罪嫌，第一審
除論處檢察官起訴之罪名外，並以檢察官起訴事實猶敘及「上訴
人等將行政院原民會補助款五十萬元，用於歸還甲○○前向吳慶
堂之借款」等由，增論上訴人等牽連犯刑法第三百三十六條第一
項之侵占公益上持有物罪名。然依第一審九十五年五月十一日上
訴人甲○○之審判筆錄，及九十五年五月十八日上訴人乙○○審
判筆錄之記載，審判長對上訴人等均僅告知檢察官起訴書記載之
罪名而已，並未告知嗣後增論之新罪名（見第一審卷(四)第五三頁
、第一四二頁），依上揭說明，其訴訟程序難謂無瑕疵可指。原
審未予糾正，逕予維持，即有未合。(四)刑事訴訟法第二百八十八
條第三項，明定除簡式審判程序案件外，審判長就被告被訴事實
為訊問者，應於調查證據程序之最後行之，以符改良式當事人進
行主義之修法精神。此項被訴事實之訊問，乃事實審法院必須踐
行之法定程序之一，旨在使被告有辯明犯罪嫌疑之機會，及陳述
有利於己之事實，屬被告行使防禦權最重要之一環。倘審判長於
調查證據程序完畢後，疏未就被告之被訴事實予以訊問，無異剝
奪其防禦權之行使，抑且有害於公平審判及程序正義，其本此有
瑕疵之審判程序所為之判決，自有判決不適用法則之違背法令。
又檢察官之起訴書，雖已依同法第二百六十四條第二項第二款規
定，記載犯罪事實，但於調查被告被訴之犯罪事實時，應依前揭
規定踐行「訊問」之程序，不得僅依同法第一百六十四條或第一
百六十五條規定，提示檢察官之起訴書或告以要旨，以取代「訊
問」被訴事實。本件第一審法院之審判程序，依審判筆錄記載，
審判長並未就上訴人等被訴之犯罪事實，依法踐行「訊問」之程
序，而僅以「對檢察官起訴之犯罪事實有何意見？(提示並告以
要旨）」一語取代（見第一審前揭卷第七六頁、第一四九頁），
即為有罪之判決，自屬於法有違。原審未加糾正，遽行維持，同
有未洽。(五)第一審檢察官起訴事實及原判決引用第一審判決書事
實均認定，上訴人等推由乙○○製作不實之「八十七年度全國原
住民青年杯慢速壘球邀請賽計畫案」，持向行政院原民會詐領補
助款，理由亦為相同之記載（見原判決附件第三頁、第九頁理由
第壹欄第一段第(七)點）。乃原判決就上訴人等上開行使登載不實
計畫案之行為，應否成立犯罪及如何論處？並未為說明論述，亦
嫌理由欠備。(六)上訴人等行為後，刑法部分條文已於九十四年二
月二日修正公布，並自九十五年七月一日施行。其中刑法第五十
五條有關牽連犯之規定，業經刪除。又刑法第三百三十六條第一
項公益侵占罪，其法定本刑中關於得併科罰金刑最低額部分，已
由修正前同法第三十三條第五款所定：「罰金最低額為銀元一元
以上」，修正為「罰金：新台幣一千元以上，以百元計算之」。
原審於九十五年十二月六日判決，依牽連犯關係論處上訴人等共
同侵占公益上持有物之罪刑，然就牽連犯、罰金刑修正部分，未
依刑法第二條第一項規定予以比較新舊法，併有可議。以上，或
為上訴意旨所指摘，或為本院得依職權調查之事項，應認原判決
有撤銷發回更審之原因。
據上論結，應依刑事訴訟法第三百九十七條、第四百零一條，判
決如主文。
中　　華　　民　　國　九十六　年　　四　　月　 十九 　日
                      最高法院刑事第十二庭
                          審判長法官  池　啟　明
                                法官  王　居　財
                                法官  郭　毓　洲
                                法官  黃　梅　月
                                法官  陳　東　誥
      本件正本證明與原本無異
                                      書  記  官
中　　華　　民　　國　九十六　年　　四　　月　二十四　日
                                                    Ａ
